【裁判字號】    95,訴,493
【裁判日期】    950811
【裁判案由】    分配表異議之訴
【裁判全文】
臺灣士林地方法院民事判決               95年度訴字第493號
原      告  甲○○○
訴訟代理人  蔡信章律師
被      告  乙○○
上列當事人間分配表異議之訴事件，本院於民國95年7 月28日言
詞辯論終結，判決如下：
    主  文
本院九十三年度執字第一五三八五號拍賣抵押物強制執行事件於
民國九十五年三月八日所製作之分配表，次序三所列被告「債權
原本」、「債權利息」「共計」、「分配比率」、「分配金額」
、「不足額」各項均應更正為零；次序五所列發還債務人之「債
權原本」、「共計」、「分配金額」各項均應更正為新台幣壹佰
零捌萬伍仟玖佰伍拾貳元。
訴訟費用由被告負擔。
    事實及理由
一、本件被告經合法通知，未於言詞辯論期日到場，核無民事訴
    訟法第386 條所列各款情形，爰依原告之聲請，由其一造辯
    論而為判決。
二、原告起訴主張：按執行名義成立後，如有消滅或妨礙債權人
    請求之事由發生，債務人得於強制執行程序終結前，向執行
    法院對債權人提起異議之訴，強制執行法第14條定有明文。
    又債權人或債務人對於分配表所載各債權人之債權或分配金
    額有不同意者，應於分配期日1 日前，向執行法院提出書狀
    ，聲明異議；異議未終結者，為異議之債權人或債務人，得
    向執行法院對為反對陳述之債權人或債務人提起分配表異議
    之訴；但異議人已依同一事由就有爭執之債權先行提起其他
    訴訟者，毋庸再行起訴，執行法院應依該確定判決實行分配
    ；債務人對於有執行名義而參與分配之債權人為異議者，僅
    得以強制執行法第14條規定之事由，提起分配表異議之訴，
    強制執行法第39條、第41條亦規定甚明。經查，依鈞院91年
    4 月25日90年度執莊字第7143號通知所附分配表附註所載「
    4.債權人周乙○○（即被告）於本案有第二順位之最高限額
    抵押權84萬元，在此範圍內應予優先受償，所陳報之債權金
    額，超過84萬元部分，無執行名義，不列入分配。... 」等
    語；足見被告於鈞院90年度執莊字第7143號拍賣抵押物強制
    執行事件，就債權原本新台幣（下同）84萬元部分業已受償
    無訛，其餘日息2/1000即年息約73％之利息部分，因無執行
    名義且違反民法第205 條之約定利率不得超過週年20％之規
    定，又涉及刑法之重利罪，依強制執行法第4 條第1 項及同
    法第34條第1 項之規定，自不得聲請強制執行，更遑論參與
    分配。次查，被告既已於鈞院90年執莊字第7143號拍賣抵押
    物強制執行事件中，就上開債權原本84萬元業已全額受償；
    則被告遽以鈞院91年拍字第2485號民事裁定為執行名義，就
    業已全額受償之債權原本84萬元向鈞院民事執行處聲請強制
    執行，自屬無據；而鈞院民事執行處亦未察，即於鈞院93年
    執字第1538 5號執行事件中，依被告之主張而於95年3 月8
    日制作如附件所示分配表，所為分配於法亦有未合。經原告
    於95年4 月18日就該分配表聲明異議後；鈞院民事執行處已
    於95年5 月8 日通知原告限期提起分配表異議之訴，原告爰
    依法提起本訴等語；並聲明：（一）鈞院93年執字第15385
    號拍賣抵押物強制執行事件於95年3 月8 日所製作之分配表
    ，其中次序第3 項所列被告之債權原本、債權利息、共計、
    分配比率、分配金額、不足額之內容，均應更正為零。（二
    ）前揭分配表，其中次序第5 項所列發還債務人之債權原本
    、共計、分配金額之內容均應更正為1,085,952 元。
三、經查，本院93年度執字第15385 號拍賣抵押物強制執行事件
    ，係由被告即債權人乙○○執本院91年度拍字第2485號准許
    拍賣抵押物裁定及確定證明書聲請對原告與訴外人許萬全、
    柯許梅子公同共有之坐落台北市○○區○○段1 小段246 地
    號土地應有部分567/10000 （以下簡稱：系爭不動產）為強
    制執行拍賣；並提出票號385976號、發票人許萬全及許金生
    、發票日期83年11月22日、到期日84年11月20日、面額84萬
    元之本票（以上簡稱：系爭本票）影本以為系爭不動產所擔
    保債權之證明文件；而系爭不動產經於94年9 月9 日由訴外
    人林秀英以118 萬元得標拍定後，已於95年3 月8 日製作分
    配表，且就被告上開債權列入分配如附件所示各節，已經調
    取上開執行卷證查閱無誤。次查，被告於前開執行事件據以
    聲請強制執行之執行名義即本院91年度拍字第2485號准許拍
    賣抵押物裁定，係被告以訴外人許萬全及許金生於83年11月
    21日向其借貸84萬元，並以包含系爭不動產在內之台北市○
    ○區○○段1 小段246 地號土地應有部分1133/10000及其上
    10683 建號建物全部為被告設定本金最高限額84萬元、存續
    期間自83年11月21日至84年11月20日之抵押權（以下簡稱：
    系爭抵押權），惟因其中台北市○○區○○段1 小段246 地
    號土地應有部分566/10000 及其上10683 建號建物全部已經
    訴外人陽信商業銀行股份有限公司聲請法院執行拍定，被告
    於其上所設定系爭抵押權亦因而被塗銷登記；故而就所餘之
    系爭不動產聲請裁定准許拍賣抵押物並經本院裁定准許等情
    ，亦據調閱本院91年度拍字第2485號拍賣抵押物事件卷證確
    認屬實。
四、次按，最高限額抵押權係債務人或第三人提供其所有之不動
    產，就債權人對債務人一定範圍內之不特定債權，在一定金
    額限度內為擔保之特殊抵押權；是以最高限額抵押權所擔保
    者，係在一定範圍內之法律關係所不斷發生之債權，故抵押
    權存續期間內已發生之債權，雖因清償或其他事由而消滅，
    原訂之抵押權契約依然有效，嗣後在存續期間內陸續發生之
    債權，債權人仍得對抵押物行使權利。然按，所謂最高限額
    抵押權者，乃為預定抵押物應擔保債權之最高限額所設定之
    抵押權；如所預定擔保之債權非僅限於本金，而登記為本金
    最高限額新台幣若干元，其約定利息、遲延利息及約定擔保
    範圍內之違約金，固為抵押權效力之所及，但仍受最高限額
    之限制，故其約定利息、遲延利息及違約金連同本金合併計
    算，如超過該限額者，其超過部分即無優先受償之權，則有
    最高法院85年台上字第2065號判例足資參照。是被告以系爭
    抵押權所擔保而得優先受償之債權，就所約定利息、遲延利
    息及違約金連同本金合併計算，其最高限額應不得超過84萬
    元，已甚明瞭。
五、再查，經本院調取由訴外人陽信商業銀行股份有限公司聲請
    就台北市○○區○○段1 小段246 地號土地應有部分566/10
    000 及其上10683 建號建物全部為強制執行拍賣之本院90年
    度執字第7143號拍賣抵押物執行事件案卷發現：於該事件上
    開執行標的之不動產經拍定後，被告即曾以系爭抵押權人之
    身分，持系爭抵押權他項權利證明書、他項權利移轉變更契
    約書、抵押權設定契約書、及系爭本票陳報所擔保債權為本
    金84萬元及違約金10萬5 千元以參與分配；且所陳報債權中
    之84萬元，已經該執行事件所制作分配表，而以系爭抵押權
    所擔保最高限額債權優先列入分配，並經被告受領完畢各節
    ，有被告上開陳報債權文件影本及分配表、領款通知、保證
    金支出清單附於上開執行事件卷內可據。則依前揭判例意旨
    及說明，被告以系爭抵押權所擔保之最高限額債權，確已全
    數自於本院90年度執字第7143號拍賣抵押物執行事件中，因
    抵押物之執行拍賣優先受償完畢。又因抵押權係以擔保債務
    之清償為目的，從屬於擔保債權而存在，則系爭抵押權於所
    擔保最高限額之債權84萬元因抵押權之實行而受償消滅後，
    為擔保之系爭抵押權自因而當然消滅；被告對系爭抵押權設
    定之債務人縱尚有其他債權尚未受償，亦不得再對抵押物主
    張有優先受償之權利，均堪予認定。是系爭抵押權設定標的
    之不動產中，雖尚有系爭不動產上所為抵押權設定未經塗銷
    ，並由本院91年度拍字第2485號拍賣抵押物事件據以裁定准
    許就系爭不動產為拍賣，已如前述；然系爭抵押權既已消滅
    ，則被告於本院93年度執字第15385 號執行事件中，再以系
    爭抵押權抵押權人之身分，持同一債權證明文件即系爭本票
    ，主張得優先受償受配債權本金84萬元及自84年11月20日起
    算之違約金，實屬無據，而不得列入分配。從而，本院93年
    度執字第15385 號執行事件以被告所陳報債權中之84萬元為
    系爭最高限額抵押權所擔保應優先受償之範圍，將之列為如
    附件所示分配表次序3 以受分配84萬元，而僅將分配餘額24
    5,952元列於次序5 以發還債務人，自有違誤。
五、綜上所述，原告提起本件分配表異議之訴，請求將本院93年
    度執字第15385 號拍賣抵押物強制執行事件於95年3 月8 日
    所製作之分配表次序3 所列被告「債權原本」、「債權利息
    」「共計」、「分配比率」、「分配金額」、「不足額」均
    更正為0 ；次序5 所列發還債務人之「債權原本」、「共計
    」、「分配金額」均更正為1,085,952 元，為有理由，應予
    准許。
六、據上論結，原告之訴為有理由，依民事訴訟法第385 條第1
    項前段、第78條判決如主文。
中    華    民    國    95    年    8     月    11    日
                  民事第二庭  法  官  李瑜娟
以上正本證明與原本無異。
如對本判決上訴須於判決送達後20日內向本院提出上訴狀。
中    華    民    國    95    年    8     月    15    日
                              書記官  李秀蘊


司法院資訊處製作；財團法人民間司法改革基金會備份。
